臺灣高等法院臺中分院刑事判決　　　　　　　　　　九十年度上訴字第一八四八號
　　上　訴　人
　　即　被　告　丁○○
　　選任辯護人　熊梓檳
右上訴人，因被告違反懲治盜匪條例等案件，不服臺灣彰化地方法院八十九年度訴字
第一二七九號，中華民國九十年七月六日第一審判決（起訴案號：臺灣彰化地方法院
檢察署八十九年度偵字第五三三一號）提起上訴，本院判決如左：
    主      文
原判決關於盜匪部分撤銷。
丁○○共同意圖為自己不法之所有，結夥三人以上攜帶兇器，踰越牆垣於夜間侵入住
宅，以強暴脅迫至使不能抗拒而取他人之物，累犯，處有期徒刑玖年。
如附表一所示之物品，均沒收。
    事      實
一、丁○○曾於民國（下同）八十二年間因犯竊盜罪、違反麻醉藥品管理條例等案件
    ，經臺灣彰化地方法院分別判處有期徒刑一年十月、五月，定應執行刑為二年二
    月而確定，於八十三年十一月十一日縮短刑期假釋出獄，並於八十四年十一月一
    日縮刑期滿而執行完畢，猶不知悔改。先於八十九年一月間，意圖為自己不法之
    所有，在彰化縣彰化市區之某處，拾獲戊○○遺失之郵局金融卡一張，予以侵占
    入己（經原審判決罰金四千元，上訴本院後撤回而確定）。又另行起意，意圖為
    自己不法之所有，於八十九年七月十四日晚間，在彰化縣彰化市○○路○段一一
    七巷十二之九號蔡輝明居住處所，與蔡輝明、王啟財（該二人均由臺灣台中地方
    法院檢察署檢察官另案起訴，經本院另案撤銷改判後，由最高法院判決上訴駁回
    而確定），共同謀議實施強盜，三人基於共同犯罪之犯意聯絡及行為之分擔，由
    丁○○提議就住於彰化縣花壇鄉○○路三五三之八號，乙○○所經營之伸全工廠
    兼住家下手，彼此間策劃相關細節完竣後，即由丁○○駕駛Ｓ三─六四六六號自
    用小客車，載同蔡輝明、王啟財二人，結夥三人以上攜帶其等所有之兇器西瓜刀
    二把，及類似槍枝一把（未扣案，無從鑑認是否具有殺傷力）以及手套、口罩、
    膠帶等物，於翌日（即七月十五日）凌晨一時十分許，抵達乙○○前開工廠兼住
    處後，趁值夜員工丙○○坐於一樓機器旁之躺椅閤眼休息，工廠內之鐵捲門亦未
    完全關閉，乃決定與丙○○相識之丁○○暫留在車上把風接應，蔡輝明王啟財二
    人分別戴口罩及手套，各持西瓜刀之兇器及疑似槍枝之器械，攀越圍牆鐵門，踰
    越牆垣於夜間侵入該工廠兼住家內，迅即施強暴脅迫手段，分工動手摀住丙○○
    之臉部眼睛及口，並持疑似槍枝之器械抵住其太陽穴，於丙○○掙扎時，並喝令
    不得輕舉妄動，且踹其大腿及踢其背部，隨即以攜帶之膠帶矇住丙○○眼睛並綑
    綁其雙手，致使丙○○不能抗拒，丁○○伺機再入內，三人強盜丙○○置於褲袋
    內之新臺幣（下同）七千五百元及套於手指上約值八千元之戒指一枚，蔡輝明三
    人旋即聯手押解丙○○登上二樓，開啟屋主乙○○之臥室房門，入內隨即將熟睡
    中之乙○○及其女兒己○○、庚○○及女傭「木娜」等四人以膠帶矇眼綁手，而
    以強暴脅迫手段致使乙○○等人不能抗拒，著手搜取乙○○等人身上及置於房內
    之財物，因而強取乙○○等人所有如附表二所載之財物（其中女傭木娜未有財物
    損失），接續而持西瓜刀架住乙○○頸部，脅迫逼問金融卡提款密碼，乙○○無
    從抵抗而告知後，即由丁○○將該金融卡取去並先駕車前往領款，惟丁○○於同
    日上午一時五十七分二十九秒，因操作不熟致誤認密碼不符而未能提領得逞，經
    丁○○電話轉告蔡輝明，蔡輝明遂毆打乙○○（傷害部分未據告訴），乙○○始
    再告知密碼確為「一四七０」，丁○○於再次提領前，恐再操作失誤，以有利可
    圖為由，至唐啟松（經原審另案判決有期徒刑六月，未上訴而確定）彰化縣花壇
    鄉○○路○段二九六號住處，商請知情之唐啟松出面提款，乃由丁○○駕車載同
    知情之唐啟松前往彰化縣花壇鄉○○路○段花壇鄉農會口庄營業部，所設置之自
    動櫃員機，共同意圖為自己不法之所有，由唐啟松下車戴著安全帽及手套，於八
    十九年七月十五日凌晨二時三十分許，持前開乙○○被劫之金融卡，於二時三十
    分五十七秒、二時三十一分三十九秒、二時三十二分三十秒接續三次插入自動櫃
    員機，並鍵入丁○○告知之提款密碼，而向金融機構之自動櫃員機冒領款項合計
    九萬元（另於二時三十三分十二秒再輸入，因超出限額而未吐鈔），以此不正方
    法計冒領每次三萬元合計九萬元後，搭乘由丁○○所駕駛未熄火停於彰化縣花壇
    鄉○○路○段六七二號前接應把風之自小客車，丁○○等二人即將駛離之際，因
    形跡可疑，為巡邏員警盤查攔檢查獲，並當場扣得前揭金融卡一張、九萬元（均
    已發還）及蔡輝明等人所有供犯罪所用或預備供犯罪所用而置於自小客車內如附
    表一所示之蝴蝶刀一支、萬能鑰匙三把、膠帶一捲、手套一雙、口罩一個、木棍
    一支、安全帽一頂以及丁○○等人所有之鎖匙、手提包、皮夾，另查獲戊○○所
    有之郵局提款卡一張（已發還）及丁○○持有之ＳＩＭ卡一張。蔡輝明王啟財二
    人因遲未見丁○○返回，無車可逃離現場，遂於同日凌晨二時五十五分許，將乙○○所有停於工廠之牌照號碼Ａ五—一七０九號自小客車一輛（歐寶廠牌）駕乘
    離去，且將該車任意棄置於彰化市區某處後逃離。
二、案經彰化縣警察局彰化分局報請臺灣彰化地方法院檢察署檢察官偵查起訴。
    理      由
一、訊據上訴人即被告（下稱被告）丁○○，固坦承有於上開時地，與同案被告唐啟
    松共同持被害人乙○○被劫取之金融卡，前往領款三次，合計九萬元後被警察查
    獲之事實，惟矢口否認有共同強盜犯行，並先後辯稱：其並無參與強盜犯行，該
    金融卡係蔡輝明交付其代為提領，其並不知蔡輝明持有該金融卡之確實原因云云
    。惟查：
(一)被告丁○○於八十九年七月十五日凌晨二時多，委由知情之同案被告唐啟松，共
    同在彰化縣花壇鄉○○路，花壇鄉農會口庄農會分部自動櫃員機，詐領現金九萬
    元後即被查獲之事實，業據被告丁○○先後於偵審中供承不諱，核與同案被告唐
    啟松所供情節相符，並有交易明細表三紙在卷可稽，是該詐領之犯行，洵堪認定
    。又該金融卡，係被害人乙○○所有，於八十九年七月十五日凌晨一時十分許，
    在彰化縣花壇鄉○○路三五三之八號被強盜劫取之情事，業據被害人乙○○指訴
    甚詳，並有贓物認領保管單一紙附卷可憑，是被告丁○○何以可即時持有該金融
    卡，自有可疑。被告丁○○及同案被告唐啟松於警訊時，雖均否認知悉該金融卡
    之來源係強盜而得云云，然警訊時唐啟松明確供稱「（警方在提款機前臨檢你二
    人，由你身上有發現九萬元及乙○○金融卡一張，為何至警所時，你身上現金變
    成八萬七千元，減少三千元）是丁○○暗中要我給他三千元，並表示如此才不會
    被警方識破」云云，並於偵查中先後供稱「楊叫我去領錢，我問他要領的是什麼
    錢，楊告訴我是搶來的錢，但未告訴我去那裡搶的，也未告訴我和誰去搶的」、
    「楊恐嚇我，我如果不去領，他要對家人不利‧‧‧」、「安全帽是我的，後來
    丁○○叫我回家拿的，我老婆在我第一次出門時，問我去那裡，我未理會她，後
    來我回去拿安全帽，我老婆不知我回來過」、「楊叫我拿安全帽去提款，才不會
    被發覺」及「楊給我一提款卡，告訴我此卡是他朋友搶來的，但未說何時搶來的
    」、「知道提款卡是搶來的，但我因缺錢用，而答應去提款」等語（參見警訊卷
    第一次、第二次調查筆錄。偵查卷三三頁、一０三頁），而被告丁○○於警訊時
    僅供稱該提款卡係蔡輝明所交付云云，於偵查中先供稱「蔡因趕時間，叫我幫他
    提款」云云，又改稱「唐啟松怕領的錢來路不明，而戴安全帽」、「我告訴唐，
    我一個朋友要我幫他領錢，但該朋友神情怪異，唐反問我妥當嗎，我答不知道，
    他就順手拿一頂安全帽」、「（唐查覺提這筆錢有異，而你未查覺）我也不知道
    」云云（參見偵查卷二三頁、一三０頁），佐以警訊卷所附監視設備翻拍相片所
    載，唐啟松確實戴安全帽及手套前往領款等情，堪認唐啟松於上開時地提款前，
    確實知悉該金融卡係強盜所得之物，至為顯明，則被告丁○○於偵審中空口辯稱
    其未告訴唐啟松係朋友強盜之金融卡云云，核係畏究之詞，唐啟松於原審改稱係
    到警局時始知悉為強盜之財物云云（參見原審卷四七頁），亦係卸責之詞，均難
    採信。
(二)被害人丙○○、乙○○、己○○、庚○○及女傭木娜等五人於前開時地，確有被
    侵入乙○○工廠兼住家之歹徒約三、四人，持疑似槍枝及刀械等器械，矇眼綁手
    ，施強暴脅迫劫取如附表二所述財物等情，業據被害人丙○○、乙○○、己○○
    、庚○○於警訊、及偵審中多次指證甚詳，並有被害人乙○○立具之贓物認領保
    管單一紙（被劫之花壇鄉農會金融卡及被盜領之壹仟元紙鈔九十張）及統一發票
    、訂貨單各一張在卷足憑（參見偵查卷五三頁）。又被告丁○○有於前開時地，
    與共同被告蔡輝明、王啟財，謀議實施強盜被害人乙○○財物之犯案計畫，且由
    丁○○駕車載同蔡輝明等人前往，於劫得金融卡後，由丁○○駕車持往提款等情
    ，亦據證人即共犯王啟財於八十九年十一月九日檢察官偵訊時供證甚明，茲依王
    啟財所供稱「『地點是丁○○提供』，誰提議去搶，是蔡輝明還是丁○○，我不
    太清楚」、「（有幾人去作案）丁○○、蔡輝明及我」、「『阿榮』是我的綽號
    」、「在蔡輝明的住處‧‧‧當時有丁○○蔡輝明及蔡的女友在場，還有我」、
    「當晚碰到丁○○之前，都不認識他」、「丁○○開車載我及蔡輝明」、「我及
    蔡、丁○○都有進去」、「（丁○○有講話，在案發現場）不太記得了」、「丁○○持提款卡去領錢」、「（楊拿提款卡外出，是在蔡下樓前或後）好像是在蔡
    下樓前，但我記不太清楚」、「（楊出去提款，有打電話進來）有，楊有打電話
    進來告訴蔡，而蔡說密碼不對，蔡就去打被害人，並恐嚇被害人若不講出，要剁
    他們的手‧‧‧」、「樓上的水果是誰吃的）事後才得知此事，當日我沒有看到
    」、「蔡輝明載我走的」等語（參見偵查卷一六四至一六七頁），核與證人即共
    犯蔡輝明於八十九年八月八日檢察官偵訊時所供稱「不認識唐啟松」、「（當天
    二點多，有無拿提款卡要楊去領款）沒有」、「（刀子、鑰匙、皮夾為何出現在
    楊車上）那天晚上準備偷車，而叫楊載我找目標，楊至彰南路載我，因為我們一
    起吸毒，我沒有交通工具，才叫楊載我」、「（和你一起被捉的二人名字）有個
    叫阿榮，全名我不清楚」、「楊在十四日晚上八點多去彰化市找我，跟阿榮約在
    竹中路我家會合，我知道他們要去搶（後改稱說錯了，是在彰南路那邊）」、「
    阿榮在十二點多才到」、「（在何處偷車）在彰市找目標，但沒找到，在十一點
    多回到彰南路住處」、「阿榮好像要和楊去一家工廠搶，因為阿榮和楊不認識，
    約在我住處，我介紹他們認識」、「是阿榮要我幫他找人，所以才約在我家（後
    改稱丁○○要我找人），這是案發一、二天前，楊拜託我的」、「（為何沒找你
    ）因人手夠，已有四人了，楊、阿榮、阿榮的哥哥，及另一名不認識男子」、「
    另一名男子是阿榮找的」、「（地點你知）不曉得何處，大概在彰化」、「提款
    卡不是我的，我沒有拿給楊，丁○○被捉的隔天下午，丁○○及太太有打電話向
    我借錢，楊要交保，還說『我有九萬元，寄放在他那邊』」、「（楊等多少人去
    搶，你怎知他們要搶工廠）當晚從我那兒出發是四人，有聽到丁○○跟阿榮說『
    進去沒什麼，去找主人比較要緊』，雖然他們未提到搶工廠，是我由他們話中猜
    出的」云云（參見偵查卷六六至七十頁），雖有部分情節未符，然稽之共犯王啟
    財於檢察官偵訊時所述犯案細節至為具體，顯非虛詞杜撰，而衡其本身業已自承
    共同犯行，自無諉責栽陷之嫌，應認其上開所供，堪予採取。至共犯蔡輝明雖否
    認本身有共同參與之犯行，但伊供述被告丁○○確有參與強盜乙節，與共犯王啟
    財並無相悖矛盾之處，可見被告丁○○應係共犯之一，已極明確。
(三)被告丁○○於警訊時供稱「蔡輝明於八十九年七月十五日凌晨二時十分許，打我
    的手機約我在花壇鄉○○路與廖厝巷口，表示有好事情約我見面，我在該處見到
    蔡輝明與一男子駕駛一輛福特牌灰色轎車到來，並將該乙○○金融卡交給我」云
    云，又於偵查中供稱「除了蔡輝明外，還有一戴眼鏡的不知名男子，蔡輝明要我
    幫他領錢」、「是在蔡打完電話後，我才找唐啟松，蔡給我提款卡後，我就連絡
    唐啟松，並去載他」云云（參見偵查卷一二九頁正面、背面），顯見丁○○案發
    後所辯上情，雖屬前後一致，然與共犯蔡輝明所辯其未交付丁○○提款卡之情節
    ，卻明顯未合，又依共犯王啟財於偵查中所供：丁○○有去提款云云（參見偵查
    卷一六六頁背面），則丁○○蔡輝明上開不一致之供詞，何者之真實性堪予採取
    ，自有研求必要。再者，依本院向彰化縣花壇鄉農會函查之結果，該金融卡於八
    十九年七月十五日上午一時五十七分二十九秒，曾有提領三萬元之動作，惟吐鈔
    前，卡片未於規定時間從提款機取出（時間過長），故未吐鈔等等（參見本院卷
    八八頁），足見該金融卡於被告丁○○上開所辯其自蔡輝明取得前即有提款一次
    之事實，至為明確，對照丁○○其後夥同唐啟松再前去提款三次時，硬要由唐啟
    松操作提領等情，堪認被告丁○○確有共同進入乙○○住處內共同強盜，並且先
    去提領未成後，始與唐啟松一同再去提領，已甚灼然，其空口辯稱係在當日凌晨
    二時十分許始在花壇鄉○○路麥當勞店，自共犯蔡輝明取得提款卡云云，礙難採
    信。又本院向彰化縣花壇鄉農會函調該日上午一時五十七分二十九秒監視錄影帶
    之結果，「因逾留存期限六個月，業已重覆錄影，致無法提供」之情節，有該會
    九十一年二月四日函文在卷可據，是該未留存監視影帶之情事，顯無法為被告未
    先去提款不成之有利認定。
(四)依被害人乙○○於警訊時指稱渠住處遭約三名歹徒侵入搜刮，庚○○及己○○則
    供稱歹徒至少有三人以上，另一被害人丙○○亦指稱忽然有三、四名不詳姓名男
    子進入等語在卷，丙○○於偵查中再供稱「從小就認識丁○○」、「歹徒遮著我
    的眼鼻口，我不曉得幾個人，隱約看到三、四個人影」、「至於丁○○有出聲的
    話，我聽得出來，但當晚沒有聽到丁○○出聲」云云，乙○○於偵查中供稱「聽
    到腳步聲約有三人，但我沒看到人」、「（由歹徒談話聲，你知歹徒幾人）三個
    左右」云云，己○○偵查中供稱「未看清歹徒長相，但有二個人在我們的房間內
    」、「歹徒滿高的」、「（房間內的歹徒有離開過）我不知道，有聽他們在電話
    中談及錢領到了沒有」云云（參見偵查卷四四至四九頁），參互以觀，足見作案
    歹徒出現在現場者，究為三人或三人以上，均有可能。又依內政部警政署刑事警
    察局就現場歹徒所吃剩水果鑑定結果，認定「可排除水果上之唾液ＤＮＡ來自丁○○及唐啟松之可能」（參見偵查卷八二頁），可見作案歹徒除丁○○外，另有
    他人，亦甚明顯。而檢察官起訴書所指之共犯應有四人並包括王啟銘乙節，經臺
    灣臺中地方法院及本院、最高法院判決確定認定之事實，該王啟銘並未參與本案
    之情事，亦有本院九十年上訴字第一０三四號、最高法院九十年台上字第七八五
    六號判決及相關筆錄在卷可憑，佐以王啟財上開偵查中所供王啟財蔡輝明丁○○
    三人犯案情節（參見偵查卷一六四背面），顯見共犯蔡輝明偵查中所供由丁○○
    、王啟財、王啟財的哥哥及另名不詳姓名者作案云云（參見偵查卷六八頁背面）
    ，是否有據，甚有可疑。再者，被害人丙○○於偵查中先後供稱「‧‧‧並押我
    至樓上老闆娘的房間門旁蹲著，樓上僅一間房間，老闆娘及其女兒、傭人睡同一
    房間內」、「在樓上時，老闆娘告訴歹徒，樓下的機器要處理，不然會燒掉，拿
    槍的歹徒便押著我至樓下處理鍋爐，歹徒原本要撕開膠帶讓我處理機器，但我說
    不用，我用聞的就可以，我問歹徒當時的時間，歹徒『答約二點半多』，後來就
    叫我坐在原先休息的躺椅上，仍舊由持槍歹徒看著我」、「坐了約二十分鐘」、
    「我看到拿槍押著我的歹徒穿白色鞋，還看到一個較矮的歹徒由外往內提著一個
    白色手提袋往樓上走，過一會兒，樓上下來二人，及『押著我的歹徒共三人』，
    便一同離開」云云，及「我工廠後的樓房是丁○○的哥哥蓋的，因為我是上夜班
    的，楊白天有沒有到過工廠，我則不清楚」、「老闆娘的先生剛死，村子裡的人
    都知老板娘是富婆，我未曾向楊提及此事」、「我和楊的兄父交情較好，但知楊
    不學好，我盡量不和他在一起」、「當晚進入工廠內行搶者有二人約一百七十公
    分左右，有一人約一百六十公分左右‧‧‧在現場只有身高一百七十公分以上的
    男子有談話，一百六十公分的男子則未說話」云云（參見偵查卷四五、四六頁，
    九三、九四頁），似堪認歹徒應有四人。然證人丙○○於案發當時之一樓即先被
    制伏，如何明確知悉歹徒之人數或身高，已有可疑，況其於本院調查時改證稱作
    案歹徒有四、五人云云，明顯與被害人乙○○所供未符（參見本院卷一００頁、
    七八頁），則證人丙○○上開不一致之指稱，自難遽為共犯應係四人之認定。
(五)被告丁○○於偵查中供稱其使用之手機號碼為0000000000號（參見偵
    查卷一二八頁背面），則依檢察官調取該手機該月份之通聯紀錄所載，該手機於
    七月十五日凌晨一時四十分三十二秒起至同日凌晨三時八分七秒止，除自000
    000000號、0000000000號受話各一通外，由該0000000
    000號受話長達七通，此外，別無發話打出之紀錄可查，顯見被告丁○○上開
    所辯其取得提款卡後，打電話給唐啟松之辯詞如堪採取，其打電話之方法或媒介
    ，另有他途。又被告於本院調查時供稱0000000000號係其太太所打之
    電話，雖與本院函查之申請人未符，而其他之0000000000號多通電話
    應係蔡輝明所打云云在卷，然該手機之申請人係王明凱之情節，有本院函查之資
    料可據（參見本院二０五頁），而蔡輝明於本院調查時，堅不供認伊使用之手機
    號碼，佐以上開丁○○之手機申請人係張中鶴之情事，堪認被告丁○○等人持有
    供犯罪聯絡之工具，至為繁多，則依該受話地點均在花壇鄉○○路二段六三六號
    附近，不僅與提款機之同址二段六六九號相近，對照該時間均在上開第一次提領
    未成之一時五十七分二十九秒之前後，至提領九萬元以前等情，堪認丁○○自己
    在第一次提款未成後，雖接到太太或友人電話，猶不罷休，因而再與唐啟松前往
    提款三次，甚為顯然。被告選任辯護人為被告辯稱該一時四十六分三十九秒之電
    話係蔡輝明自被害人住處所打出，當時被告應未在現場，亦未參與第一次之提款
    云云，茲該電話號碼，雖與被害人警訊筆錄所載之000000000號，有所
    不同，但共犯蔡輝明於本院供稱該電話係被害人住處乙節，核與本院函查之資料
    相符（參見本院卷一二二、二０二頁），是當時自被害人住處打出該電話之情事
    ，洵堪認定。惟依當時丁○○受話地點在彰員路三七九號之一以觀，與案發現場
    之彰員路三五三之八號，至為接近，佐以其後至被詐領時，被告受話地點均在中
    山路二段六三六號一帶，可見該電話確係蔡輝明自被害人住處打給被告，尚難佐
    證被告當時未進入現場再離開之情事，此觀共犯王啟財於偵查中上開供詞自明。
    再者，被害人乙○○於警訊時供稱「因歹徒曾告訴我，他不會開走我的車子，他
    只是要錢財而已，事後我們爭脫之後，發現辦公室桌上的鑰匙不見了，才知車子
    被開走」云云，佐以本院卷所附本院九十年上訴字第一０三四號蔡輝明王啟財王
    啟銘之判決書所載該三人係在案發日後之七月二十五日始被查獲，而七月十五日
    查獲當時僅有丁○○開自己之汽車載著唐啟松等情，堪認丁○○開車載蔡輝明王
    啟財二人，前往現場作案取得金融卡後，即由丁○○先駕車前往提款未成，再以
    其他方法多次打回去現場求證後，接到正確訊息後另行與唐啟松前往提款三次，
    復與蔡輝明等人分頭逃竄，彰彰明甚，要堪認定，是被告丁○○與另外歹徒甫抵
    達之初，因與被害人丙○○熟識，故暫於車上把風伺機接應，及至共犯蔡輝明王
    啟財二人將被害人丙○○制伏後，再伺機入內並共同登上二樓將其他被害人四人
    矇住眼睛及捆綁雙手，且將所劫得之金融卡由丁○○持往提領，甚為顯然，佐以
    被告丁○○於警訊時堅不吐實該提款卡來源係強盜所得，是被告丁○○於本院辯
    稱其案發時即供稱係蔡輝明交付提款卡，因警方未能一併查獲蔡輝明，以致遭蔡
    輝明於偵查中誣陷云云，核與事證相悖，委無可取，自無傳喚警察作證之必要。
(六)被害人丙○○於警訊時證稱：忽然有三、四名不詳姓名之男子進入，用手把我眼
    睛矇住，並開口說：你不要說話，合作一點，就馬上用膠帶把我眼睛矇住，另一
    人拿手槍指著我的頭部，叫我不要亂動‧‧‧歹徒用槍指著我的頭，叫我蹲下云
    云，又於偵查中證稱：歹徒拿槍嚇令我不要動，抵住我的太陽穴‧‧‧拿槍的歹
    徒便押著我至樓下處理鍋爐‧‧‧（問：歹徒何時去領錢？是在押你至樓下之前
    或後？）是在樓上時的事，在打完我老板娘後，押我下樓之前云云（參見偵查卷
    四五至四七頁），是持槍之歹徒曾出聲脅迫被害人丙○○不要亂動、蹲下等語，
    洵堪認定。又被害人丙○○與被告丁○○已相識多年，且當日並未聽見被告丁○○之聲音等情，亦據被害人丙○○於偵查中指明在卷，而被告丁○○與唐啟松二
    人於七月十五日凌晨二時三十分許，領得現金後即為警查獲，且當時丁○○車上
    僅被查扣蝴蝶刀一支等物，並未同時查獲作案所用之西瓜刀及疑似槍枝之器械，
    有偵破報告所附犯罪工具一覽表可據，則被告丁○○既於被害人丙○○被押下樓
    處理鍋爐前即已離開被害人乙○○之工廠兼住所，即無可能再持槍押住被害人丙○○，是持槍押住被害人丙○○者，應非被告丁○○，而係其他之蔡輝明或王啟
    財。再者，共犯蔡輝明當時係持西瓜刀乙節，業據蔡輝明於另案一審審理時供明
    在卷（參見蔡輝明王啟財王啟銘三人之一、二審判決書所載之一審卷二○頁），
    核與共犯王啟財於偵查時供稱：當日蔡輝明有從車子座墊拿出一把西瓜刀云云（
    參見該案偵字第五三三一號影印卷第一一五頁）相符，另外，共犯王啟財於警訊
    及本院另案審理時自白：渠與被告蔡輝明及同案被告丁○○共同強盜乙○○財物
    乙案時，供承渠當日係攜帶疑似手槍犯案，而被告蔡輝明及共同被告丁○○則分
    別攜帶刀械云云（參見另案偵字第一二五○七號偵查卷一一頁及本院另案卷七九
    頁），核與被告蔡輝明於一審審理時供稱：被告王啟財有攜帶手槍及子彈三十六
    顆云云（參見一審卷五○頁背面）大致相符，佐以王啟財所供在二樓毆打乙○○
    者應係蔡輝明（參見偵查卷一六六頁），足徵當時持疑似槍枝者應係被告王啟財
    無疑，被告王啟財於一審另案審理時改稱：渠係在被害人乙○○之廚房拿一把水
    果刀云云，共犯蔡輝明並附和被告王啟財之說法，顯係卸責、迴護之詞，均難採
    信。又依上所述，持疑似槍枝者既係王啟財，則共犯王啟財於本案偵查中所供押
    丙○○下樓者應係蔡輝明云云（參見偵查卷一六六頁），亦難採信。其後，共犯
    蔡輝明於本院調查時，就上開案情證稱「我、王啟財，另一個我不知道姓名共乘
    一部車去的，車子應該是我開的‧‧‧我出去領錢」云云，王啟財證稱「到現場
    時蔡輝明先進去，然後我才進去，另一個人最後進去‧‧‧我們二人就開被害人
    的車子走了」、「王啟銘沒有參與本案」云云（參見本院卷九五至九七頁），核
    與上開案情之認定，迴然相異，核係卸責之詞，難以採取。
(七)證人王啟銘於本院調查時證稱「我身高一七０公分，體重六十三公分」、「我沒
    有參與花壇的搶案」、「不認識張紋龍」云云（參見本院卷一二０頁），其身高
    雖與被害人丙○○所述相仿，亦與王啟財（一六九公分，六十二公斤重）蔡輝明
    （一六三公分，六十公斤重）相近，但對照共犯王啟財、蔡輝明於本院證稱，及
    該二人於偵查中之證稱內容，佐以王啟銘係另案另一地點之提供作案者且係該案
    共犯之一，本案乃由丁○○提供並參與等情，堪認王啟銘所辯伊非本案之共犯云
    云，尚堪採信，此亦有蔡輝明王啟財王啟銘另案之一、二、三審判決書可稽，是
    王啟銘並非本案共犯之一，洵堪認定。再依證人張紋龍警訊筆錄所供（參見偵查
    卷一０八頁），渠未參與本案云云，是依上所述，本案之共犯應僅三人，亦堪認
    定。又被害人乙○○於本院調查時就被強盜之珠寶等陳述甚詳，亦有統一發票等
    收據附於偵查卷可憑，則共犯蔡輝明王啟財於本院調查時堅不吐實所強盜財物之
    下落，亦無礙上情之認定。此外，復有卷附花壇鄉農會自動櫃員機交易明細表三
    紙、監視器錄影帶之翻攝照片二張、現場照片二十張、贓物認領保管單二紙在卷
    及蝴蝶刀一把、膠帶一捲、手套一雙、口罩一個等物扣案可佐，事證至為明確。
    且扣案之蝴蝶刀一把，經原審函請彰化縣警察局鑑驗結果，認係屬槍砲彈藥刀械
    管制條例所管制之刀械（蝴蝶刀）之情節，有該局九十年一月十一日九十彰警保
    字第一一０二七號函在卷可憑（參見原審卷二四頁），然內政部於九十年十一月
    二十日重新公告刀械管制內容（參見行政院公報第七卷四七期九七至九九頁），
    該蝴蝶刀已非屬列管之刀械，是該蝴蝶刀自已非屬列管之刀械。又作案之西瓜刀
    二把及疑似槍枝之器物一把，客觀上顯足以傷害人之身體，自堪認係兇器。再者
    ，公訴人於起訴書載稱被告等攜帶不明槍械一把實施強盜乙節，固有被害人等之
    指訴為據，然該槍械既未扣案，無從檢送鑑驗究是否確係槍砲彈藥刀械管制條例
    所列管之槍枝，該槍械具有殺傷力之情事，自難論定，是依現有事證應認定被告
    等係持疑似槍枝之器物行劫，始符證據認定法則。從而，本案事證明確，被告上
    開空口辯稱其未參與本案之強盜犯行云云，不足採信，是被告上開強盜、詐欺共
    同犯行，均堪認定。
二、按懲治盜匪條例自始並無失效之情形，於本案犯案當時仍屬有效之法律（參照最
    高法院九十年台非字第三二四號、八十八年台上字第三０九八號判決意旨）。次
    按懲治盜匪條例係刑法之特別法，依特別法優於普通法之法條競合關係，應優先
    於刑法之適用，且查，立法院於九十一年一月八日通過廢止懲治盜匪條例，並同
    時修正刑法第三百二十八條、第三百三十條、第三百三十一條等條文內容，其中
    第三百二十八條修正為「意圖為自己或第三人之所有，以強暴、脅迫、藥劑、催
    眠術或他法，至使不能抗拒，而取他人之物或使其交付者，為強盜罪，處五年以
    上有期徒刑。以前項方法得財產上不法之利益或使第三人得之者，亦同。犯強盜
    罪因而致人於死者，處死刑、無期徒刑或十年以上有期徒刑，致重傷者，處無期
    徒刑或七年以上有期徒刑。第一項及第二項之未遂犯罰之。預備犯強盜罪者，處
    一年以下有期徒刑、拘役或三千元以下罰金。」，第三百三十條修正為「犯強盜
    罪而有第三百二十一條第一項各款情形之一者，處七年以上有期徒刑。前項之未
    遂犯罰之」，上開廢止、修正之法律並經總統於九十一年一月三十日公布生效，
    是被告犯罪後，懲治盜匪條例既經廢止，本應適用修正前有效之刑法論處，然依
    現行見解「新刑法施行後，懲治盜匪條例廢止，將來比較刑之輕重時，不以新刑
    法與舊刑法比較，應適用新刑法與懲治盜匪條例比較定之」（參照最高法院年月
    日不詳之決議），認應將該廢止之懲治盜匪條例與修正後之新刑法加以比較，是
    經比較之結果，應以修正後之新刑法有利於被告，本件被告上開犯罪，自應依修
    正後之刑法論處。再者，槍砲彈藥刀械管制條例亦經內政部於九十年十一月二十
    日修正公告管制刀械之內容，原先規範之蝴蝶刀，已不再屬管制之範圍，是被告
    犯罪後，該蝴蝶刀既已非管制刀械範圍之一，自應依法為被告免訴之判決，是核
    被告所為，係犯刑法第三百三十九條之二第一項利用自動付款設備詐欺罪、修正
    後刑法第三百三十條第一項強盜罪。被告與同案被告蔡輝明、王啟財間，就上開
    所犯強盜罪間，有犯意聯絡及行為分擔，被告就上開所犯詐欺罪，與蔡輝明、王
    啟財、唐啟松間，亦有犯意聯絡及行為分擔，均應論以共同正犯。被告丁○○等
    以一強盜行為同時劫取被害人乙○○、己○○、庚○○、丙○○四人財物既遂，
    女傭木娜財物未遂，核係一行為犯數罪名之強盜罪，為想像競合犯，應以強盜既
    遂一罪論。被告丁○○所犯上開強盜、詐欺二罪間，有方法結果之牽連關係，應
    依刑法第五十五條之規定從較重之強盜罪斷，而所犯強盜罪與已判決確定之侵占
    遺失物罪，犯意各別，構成要件互殊，應予分論併罰。且查被告丁○○前於八十
    二年間因犯竊盜罪、違反麻醉藥品管理條例等案件，經原審各判處有期徒刑一年
    十月及五月，定應執行刑二年二月確定，入監服刑後，於八十四年十一月一日假
    釋期滿執行完畢之事實，有本院被告全國前案紀錄表、台灣彰化地方法院檢察署
    刑案資料查註紀錄表一份附卷足按，其於有期徒刑執行完畢後，五年以內再犯有
    期徒刑以上之本罪，為累犯，應依刑法第四十七條之規定加重其刑。原審經審理
    之結果，認被告強盜罪證明確，予以論科，固非無見。但查，原審判決後，懲治
    盜匪條例已公告廢止，同時修正刑法第三百二十八條、第三百三十條等強盜罪條
    文，而槍砲彈藥刀械管制條例亦於九十年十一月二十日公告改變刀械管制範圍，
    是原審未及比較適用上開法律，均有違誤。又強盜共犯應僅三人，並未包括王啟
    銘，原審未詳查而誤認為四人，顯有未洽。且原判決之理由欄二之部分，就強盜
    想像競合犯之強盜對象，並未認定應包括既遂之丙○○及未遂之女傭，亦有未合
    。又起訴書並未認定被告有共同強盜乙○○所有汽車之情節，而當時被告既在提
    款完畢後即被警察查獲，並未返回被害人現場，共犯蔡輝明王啟財二人如有將該
    汽車私自開走之行為，自與被告上開犯罪無涉，原審上開事實欄及附表二之上開
    強盜財物認定，顯有未洽。再者，被告丁○○等人於案發時取得九萬元以前，即
    另有詐取不成之情節，原審於事實欄未查明認定，以致理由上認定被告係共犯之
    理由稍嫌薄弱，且本案之犯罪手段有強暴脅迫，原審僅認係強暴，均有未合。再
    依被告之前科表所載，被告之素行尚非卑劣，本件其他共犯蔡輝明、王啟財於另
    案審理後，亦未宣告強制工作及褫奪公權，原審一併為被告上開強制工作及褫奪
    公權之宣告，仍有違誤。
三、被告提起上訴，否認有上開強盜共同犯行，難認有理由，惟原判決（原審就被告
    及唐啟松雖係同一案號，但分別判決）此部分既有上開可議，即屬無可維持，應
    由本院撤銷改判。爰審酌被告之素行不佳、犯罪之手段、目的、所生危害至大、
    所劫取之財物價值及其他犯罪情節，同案被告王啟財蔡輝明之量刑，被告犯後之
    態度等一切情狀，量處如主文第二項所示之刑，以示懲儆。又依卷附台灣彰化地
    方法院檢察署刑案查註記錄表及本院被告全國前案紀錄表所示，被告丁○○自八
    十年起雖有犯違反麻醉藥品管理條例罪、竊盜罪、重利罪等前科紀錄，但並無重
    大情節，難認有犯罪習慣，原審逕認『衡其身體健全強壯，不思努力工作，安分
    自守，竟惟利是圖，於深夜結夥施暴行劫，足認已懶散、怠惰成習，有嫌惡工作
    傾向，養成犯罪之習慣，如未於刑之執行完畢或赦免後，令入勞動處所，強制工
    作，習得勤勞刻苦之精神及謀生之技藝與能力，而驟然返回社會，必因無正當職
    業，致生不能適應而故態復萌再犯之情形。職是之故，本院為促使被告丁○○將
    來得以自力更生，不致成為其家庭及社會、國家之負累，認其於刑之執行或赦免
    後，有令入強制工作三年之必要，併宣告之』，自嫌無憑，本院因認尚無宣告強
    制工作必要，併此敘明。又扣案如附表一編號二所示之安全帽一頂，係共犯唐啟
    松所有，供犯前開詐欺罪所用之物，已據被告丁○○及唐啟松供明在卷，應宣告
    沒收，另如附表一編號一、三至九所示器具，除編號一之蝴蝶刀、編號八之萬能
    鑰匙三支，係共犯蔡輝明所有，已據其供明在卷外，餘者未扣案之西瓜刀二把、
    疑似槍枝之器械一把，以及扣案之手套一雙、口罩一個、膠帶一捲，木棍一支，
    雖被告丁○○及共犯蔡輝明等人均否認為其等所有，但既放置於被告丁○○駕駛
    被查獲之汽車內，為其等所支配管領，依事理及法理應認係被告等所有（如非被
    告丁○○或其他共犯各人單獨所有，即為其等全部或部份所共有），而核各該物
    品之性質與用途，並據被害人丙○○及乙○○之指述，其中西瓜刀二把、疑似槍
    枝之器械一把、手套一雙、口罩一個、膠帶一捲均係供犯本案之罪所用之物，而
    蝴蝶刀一把、萬能鑰匙三支、木棍一支雖無證據足認被告等取用於本案強盜犯行
    ，但既備置於汽車內，顯係預供實際情況所需，為預備供犯罪所用之物，爰依刑
    法第三十八條第一項第二款及基於共同犯罪行為，應由共犯各負全部責任之理論
    （參照最高法院二十六年滬上字第八六號判例、六十二年度第一次刑庭庭推總會
    決議意旨），爰併於被告之罪刑內諭知沒收。而另外扣案之鎖匙、手提包、皮夾
    ，核與本案案情無涉，自無從宣告沒收。至附卷之花壇鄉農會自動櫃員機交易明
    細表三紙，因非屬義務沒收之物，且與刑法第三十八條第一項第二款及第三款規
    定之得沒收物要件有間，爰不併為沒收之諭知。又如事實欄所示之金融卡及提領
    之現金九萬元，已由被害人乙○○領回外，餘如附表二所示之財物，因懲治盜匪
    條例已廢止，且無證據證明仍存在而未費失，自無從為發還各被害人之諭知（嗣
    後，如經查獲自應由被害人具領取回）。
四、公訴意旨另認被告上開共同持有蝴蝶刀行為，涉有槍砲彈藥刀械管制條例第十五
    條第一款攜帶刀械之罪嫌云云，固非無見。但查，該蝴蝶刀已於九十年十一月二
    十日經內政部重新公告後，非屬管制刀械，則被告行為後，法律已廢止刑罰，本
    應為被告免訴之諭知，惟公訴人認被告上開犯行，與強盜罪間有裁判上一罪關係
    ，本院爰不另為免訴之諭知。再者，被告丁○○與唐啟松詐欺領得九萬元，係與
    蔡輝明王啟財二人分頭逃竄，並且不同時間被查獲，已如上述，是蔡輝明等二人
    在案發現場，因無交通工具可逃逸，而另行將乙○○所有Ａ五─一七０九號汽車
    開走之所為，果有如原審判決認定之強盜犯行，顯難認被告丁○○有共同犯意之
    聯絡，該部分且與上開強盜有罪部分，有實質上一罪關係，因未經檢察官提起公
    訴，本院僅須將原判決該部分撤銷即可，不須不另為無罪之諭知，併此敘明。
據上論斷，應依刑事訴訟法第三百六十九條第一項前段、第三百六十四條、第二百九
十九條第一項前段，刑法第二十八條、修正後刑法第三百三十條第一項、刑法第三百
三十九條之二第一項、第二條第一項前段、第五十五條、第三十八條第一項第二款，
判決如主文。
本案經檢察官甲○○到庭執行職務。
中      華      民      國　    九十一     年     三      月    十九　　日
                                臺灣高等法院臺中分院刑事第二庭
                                      審判長法  官　羅　禮　政
                                            法  官　陳　欣　安
                                            法  官  蔡　聰　明
右正本證明與原本無異。
如不服本判決應於收受送達後十日內向本院提出上訴書狀，其未敘述上訴之理由者並
得於提起上訴後十日內向本院補提理由書（均須按他造當事人之人數附繕本）。
書記官　郭  振　祥
中      華      民      國　    九十一     年     三      月    二十　　日
修正後之刑法第三百三十條：
犯強盜罪而有第三百二十一條第一項各款情形之一者，處七年以上有期徒刑。
前項之未遂犯罰之。
                                                                        Ｒ
附表一：
┌──┬────────┬───┬────┬──────────────┐
│編號│ 物品名稱       │數  量│所有人  │ 備    考（沒收物之性質）   │
├──┼────────┼───┼────┼──────────────┤
│一  │蝴蝶刀          │壹把  │蔡輝明  │共犯被告所有，預備供犯罪所用│
├──┼────────┼───┼────┼──────────────┤
│二  │安全帽          │壹頂  │唐啟松  │共犯被告所有，供犯罪所用之物│
├──┼────────┼───┼────┼──────────────┤
│三  │手套            │壹雙  │共犯被告│被告所有，供犯罪所用之物    │
│    │                │      │等所有  │                            │
├──┼────────┼───┼────┼──────────────┤
│四  │膠帶            │壹捲  │共犯被告│被告所有，供犯罪所用之物    │
│    │                │      │等所有  │                            │
├──┼────────┼───┼────┼──────────────┤
│五  │口罩            │壹個  │共犯被告│共犯被告所有，供犯罪所用之物│
│    │                │      │等所有  │                            │
├──┼────────┼───┼────┼──────────────┤
│六  │西瓜刀          │貳把  │共犯被告│共犯被告所有，供犯罪所用之物│
│    │                │      │等所有  │，尚未扣案。                │
├──┼────────┼───┼────┼──────────────┤
│七  │疑似槍枝之器械  │壹把  │共犯被告│共犯被告所有，供犯罪所用之物│
│    │                │      │等所有  │，尚未扣案。                │
├──┼────────┼───┼────┼──────────────┤
│八  │萬能鑰匙        │參支  │蔡輝明  │共犯被告所有，預備供犯罪所用│
│    │                │      │        │之物                        │
├──┼────────┼───┼────┼──────────────┤
│九  │木棍            │壹支  │共犯被告│被告所有，預備供犯罪所用之物│
│    │                │      │等所有  │                            │
└──┴────────┴───┴────┴──────────────┘
附表二：
┌──┬────────┬───┬───┬───────────────┐
│編號│ 物品名稱       │數  量│被害人│ 備                   註      │
├──┼────────┼───┼───┼───────────────┤
│一  │新台幣現金      │7500元│丙○○│                              │
├──┼────────┼───┼───┼───────────────┤
│二  │戒指            │壹枚  │丙○○│約值新台幣八千元              │
├──┼────────┼───┼───┼───────────────┤
│三  │手鐲            │壹只  │乙○○│                              │
├──┼────────┼───┼───┼───────────────┤
│四  │珍珠項鍊        │壹條  │乙○○│約值新台幣三十五萬元          │
├──┼────────┼───┼───┼───────────────┤
│五  │一克拉鑽石項鍊  │壹條  │己○○│約值新台幣十八萬元            │
├──┼────────┼───┼───┼───────────────┤
│六  │美金            │500元 │己○○│                              │
├──┼────────┼───┼───┼───────────────┤
│七  │皮包            │壹個  │庚○○│內有現金三千餘元、國民身分證及│
│    │                │      │      │駕駛執照各一枚                │
├──┼────────┼───┼───┼───────────────┤
│八  │皮包            │壹個  │乙○○│內有現金四萬餘元、國民身分證一│
│    │                │      │      │枚、汽車行車執照、機車行車執照│
│    │                │      │      │及駕駛執照各一枚、一克拉半鑽石│
│    │                │      │      │戒指（約值三十五萬元）、公司印│
│    │                │      │      │鑑章一枚、八九年七月二十日到期│
│    │                │      │      │面額七萬八千元支票一紙、信用卡│
│    │                │      │      │（VISA）一張                  │
└──┴────────┴───┴───┴───────────────┘
　　　　　　　　　　　　　　　　　　　　　　　　　　　　　　　　　　Ｒ
